臺灣高等法院刑事裁定
109年度抗字第1704號
抗 告 人  臺灣士林地方檢察署檢察官
抗 告 人
即 被 告  林明飛



上列抗告人等因被告違反毒品危害防制條例等案件，不服臺灣士
林地方法院中華民國109年8月26日裁定（109年度訴字第215號）
，提起抗告，本院裁定如下：
    主  文
原裁定撤銷。 
    理  由
一、原裁定意旨略以：被告甲○○基於施用第一級毒品海洛因、第
    二級毒品甲基安非他命之犯意，於民國109年4月4日中午某
    時許，在新北市淡水區北新莊「北海福座」附近之友人車內
    ，以將海洛因、甲基安非他命混合置入玻璃球燒烤方式，施
    用第一、二級毒品1次。於同日晚間10時20分許，在新北市○
    ○區○○路000○0號，因形跡可疑為警盤查，經被告主動取出其
    施用第二級毒品甲基安非他命工具橡膠滴管頭2個，且經其
    同意採尿送驗，結果呈嗎啡、安非他命、甲基安非他命陽性
    反應，而查悉上情。另基於施用第一、二級毒品之犯意，於
    109年4月8日晚間7時許，在其位於新北市○○區○○○0○0號之住
    處內，仍以上述方式，同時施用第一、二級毒品。嗣於翌日
    （即9日）凌晨，被告因他案為警查獲，經其同意採尿送驗
    ，結果呈嗎啡、安非他命、甲基安非他命陽性反應，而查悉
    上情等節，業據被告坦承在卷，且採集被告之尿液送檢驗結
    果均呈嗎啡及甲基安非他命陽性反應，有勘查採證同意書、
    新北市政府警察局受採集尿液檢體人姓名及檢體編號對照表
    及台灣檢驗科技股份有限公司出具之濫用藥物檢驗報告可稽
    ，足認被告上開自白與事實相符，堪予採信，其施用第一、
    二級毒品之犯行應堪認定。又毒品危害防制條例業於109年1
    月15日修正公布，自同年7月15日施行，依修正之同條例第2
    0條第3項規定，犯第10條之罪於觀察、勒戒或強制戒治執行
    完畢釋放後，3年後再犯者，不論其行為係在新法施行生效
    前或施行生效後所為（同條例第35條之1第1、2款參照），
    均應適用同條第1、2項（即應先觀察勒戒或強制戒治）之規
    定。3犯以上如距最近1次觀察、勒戒或強制戒治執行完畢釋
    放後，已逾3年者，即應另觀察、勒戒，不因其間是否因另
    犯該罪，經起訴、判刑或執行而受影響。被告前因施用第二
    級毒品案件，經臺灣臺北地方法院以96年度毒聲字第473號
    裁定送勒戒處所觀察、勒戒，因認無繼續施用傾向，於97年
    2月1日執行完畢釋放出所，並經臺灣臺北地方檢察署檢察官
    以96年度毒偵字第1640號為不起訴處分確定，有本院被告前
    案紀錄表為憑。被告本次施用犯行雖經檢察官提起公訴，但
    因距離其前次觀察、勒戒執行完畢釋放後已逾3年，原審法
    院乃依職權裁定被告應送勒戒處所觀察、勒戒等語。
二、檢察官、被告均提出抗告
（一）檢察官抗告意旨略以：
 　1、毒品危害防制條例第20條及第23條業於民國109年1月15日
      修正公布，並於同年7月15日施行。依修正後第20條第3項
      規定：「依前項規定為觀察、勒戒或強制戒治執行完畢釋
      放後，三年後再犯第十條之罪者，適用前二項之規定。」
      將修正前所定「五年後再犯第十條之罪者」修正為「三年
      後再犯第十條之罪者」。其立法理由謂：「本條例認施用
      毒品者具『病患性犯人』之特質，並參諸世界各國之醫療經
      驗及醫學界之共識，咸認施用毒品成癮者，其心癮甚難戒
      除，如觀察、勒戒或強制戒治執行完畢釋放後，三年後始
      再有施用第一級、第二級毒品之行為者，足見其有戒除毒
      癮之可能，宜再採以觀察、勒戒方式戒除其身癮及以強制
      戒治方式戒除其心癮之措施，為能放寬觀察、勒戒或強制
      戒治制度之適用時機，以協助施用者戒除毒癮，爰修正第
      三項。」由此足見上開修正應係針對第一次觀察、勒戒或
      強制戒治執行完畢釋放後，三年後始再有施用第一級、第
      二級毒品行為之人（即第二次犯）或每隔三年後始再有施
      用第一級、第二級毒品行為之人而設，因其係於三年後再
      犯，足見其有戒除毒癮之可能，故而放寬觀察、勒戒或強
      制戒治制度之適用時機，以協助施用者戒除毒癮。是修法
      之重點著重在施用毒品者有「戒除毒癮之可能」，倘在上
      開修正前，於第一次觀察、勒戒或強制戒治執行完畢後，
      已有「二犯以上」施用第一級、第二級毒品罪者或於修法
      前「五年內再犯第十條之罪者」，經認其再犯率甚高，原
      實施之觀察、勒戒及強制戒治已無法收其實效者，均已難
      認有戒除毒癮之可能，則縱使其本次犯行係於第一次觀察
      、勒戒或強制戒治執行完畢釋放後三年後再犯，毋庸仍予
      寬典處遇，而應依該條例第10條逕予刑罰制裁。又修正後
      毒品危害防制條例第20條第3項、第23條第2項僅將「5年
      內再犯」修正為「3年內再犯」，其他構成要件均相同，
      職此，有無再經觀察、勒戒及強制戒治之必要，或由檢察
      官逕行起訴，自應依相同之法理，採取與修正前之實務見
      解為相同解釋及處理。
 　2、本案被告前於96年間因施用毒品案件，經依臺灣臺北地方
      法院裁定送觀察、勒戒後，認無繼續施用毒品之傾向，於
      97年2月1日釋放出所，由臺灣臺北地方檢察署檢察官為不
      起訴處分確定；於上開觀察、勒戒執行完畢釋放後5年內
      之98年間，因施用毒品案件，經臺灣臺北地方法院判處有
      期徒刑3月確定，並與傷害案件經定應執行刑，於99年5月
      14日執行完畢，於98、100、101、102、103、104年間，
      均因施用毒品案件，均經臺灣士林地方法院先後判處有期
      徒刑4月、5月、6月、7月、7月、9月均經確定，並先後於
      99年6月3日以易科罰金、101年1月18日以易科罰金、102
      年6月19日經入監執行，嗣徒刑易科罰金、103年8月15日
      入監執行、105年10月20日入監接續執行執行完畢，有本
      院被告前案紀錄表1份在卷可憑，則被告前於觀察勒戒執
      行完畢釋放後，3年內又再犯施用毒品案件，揆諸前揭說
      明，不論依修正前、修正後規定，被告其後再犯本案施用
      毒品案件，已非屬「初犯」之應行觀察、勒戒或強制戒治
      之範疇，而應依法起訴。原審於裁定中未附理由說明並引
      用上開與立法理由意旨不符之決議內容，認事用法，顯有
      未洽。為此提起抗告，請將原裁定撤銷，更為適當合法之
      裁定等語。
（二）被告抗告意旨略以：我另案犯販賣毒品案件部分，已經判
      決有期徒刑10年，如果去觀察勒戒，沒有辦法拿到累進處
      遇的分數，依法提出抗告等語。　　　
三、按施用第一、二級毒品為犯罪行為，毒品危害防制條例（下
    稱毒品條例）第10條設有處罰規定，施用第一、二級毒品者
    ，本應科以刑罰。惟毒品條例於87年修訂施行後，對於施用
    毒品者肯認具有「病患性犯人」之特質，基於刑事政策，對
    合於一定條件之施用者，依同條例第20條之規定，施以觀察
    、勒戒及強制戒治之保安處分。於109年1月15日修正公布、
    同年7月15日施行之毒品條例第20條第3項及第23條第2項，
    雖僅將原條文之再犯期間由「5年」改為「3年」，惟鑑於採
    取傳統刑事機構式處遇，將施用毒品者當作「犯人」處理，
    其施用人數及再犯率仍高，將施用毒品者監禁於監獄內，僅
    能短期間防止其接觸毒品，因慣用毒品產生之「心癮」根本
    無法根除，並慮及毒品條例施行多年累積之戒毒經驗及實效
    ，暨逐步擴充之醫療、戒癮機構、專業人力、社區支援系統
    等資源，尤以本次毒品條例第24條修正（尚未施行），擴大
    檢察官對施用毒品者附條件緩起訴處分之範圍，使其能視個
    案具體情形給予適當多元社區處遇。準此，本次修正後對於
    施用毒品者之思維，自應與時俱進，擺脫以往側重於「犯人
    」身分之處罰，著重其為「病患」之特質，並以「治療」疾
    病為出發點，重新評價前揭所謂「3年後再犯」之意義。毒
    品戒除不易，須經長期且持續之治療，為醫療及司法界之共
    識，施用毒品者既被視為「病患性犯人」，最佳處遇方式即
    為治療，期能逐漸減少毒品施用之頻率及數量，進而達到戒
    除毒癮的完全治癒目標。對於施用毒品者之治療方式，有機
    構外之處遇（如自行赴醫院戒癮、附命完成戒癮治療緩起訴
    處分等），或機構內之觀察、勒戒或強制戒治；至對施用毒
    品者科以刑罰，無非在運用刑罰之一般預防功能以嚇阻毒品
    之施用。惟刑罰因涉及人身自由及基本權，故於施用毒品初
    犯時皆以傳統之機構外或機構內處遇方式治療，如再施用毒
    品時，始科以刑事責任，一則懲罰其未具悔悟之心，再則以
    刑罰方式形成施用者之心理強制，以減少其毒品之施用，遏
    止其一犯再犯。而當刑罰處遇仍不能有效幫助施用毒品者改
    善惡習時，即表示無法以此方式發揮治療效果，若繼續施以
    刑罰只具懲罰功能，不僅無法戒除其毒癮，更漸趨與社區隔
    離，有礙其復歸社會。基於憲法保障人民之生存權，及根據
    每個國民生存照顧需要提供基本給付之理念，為協助施用毒
    品者戒除毒癮復歸社會，對於經監獄監禁處遇後仍再犯之施
    用毒品者，更應恢復以機構內、外之治療協助其戒除毒癮。
    換言之，除檢察官優先適用毒品條例第24條命附條件緩起訴
    處分處遇（不論幾犯，亦無年限）外，對於施用毒品初犯者
    ，即應適用第20條第1項、第2項為機構內之觀察、勒戒或強
    制戒治；若於上開機構內處遇執行完畢釋放後，「3年內再
    犯」者，依第23條第2項規定，應依法追訴；倘於「3年後再
    犯」，自應再回歸到傳統醫療體系機構內重為觀察、勒戒或
    強制戒治之治療。是對於戒除毒癮不易者，唯有以機構內、
    外處遇及刑事制裁等方式交替運用，以期控制或改善其至完
    全戒除毒癮。準此，第20條第3項規定中所謂「3年後再犯」
    ，只要本次再犯（不論修正施行前、後）距最近1次觀察、
    勒戒或強制戒治執行完畢釋放，已逾3年者，即該當之，不
    因其間有無犯第10條之罪經起訴、判刑或執行而受影響（最
    高法院109年度台上大字第3826號裁定意旨參照）。
四、經查：
（一）被告於109年4月4日中午某時許，及同年月8日晚間晚間7
      時許，分別在新北市淡水區北新莊「北海福座」附近友人
      車內，及在位於新北市○○區○○○0○0號住處內，先後將第一
      、二級毒品均放置吸食器內以燒烤方式同時施用第一、二
      級毒品等情，業據被告於警、偵訊及原審審理時坦承不諱
      ，且採集被告之尿液送檢驗結果呈嗎啡及甲基安非他命陽
      性反應，有台灣檢驗科技股份有限公司出具之濫用藥物檢
      驗報告在卷可按，足認被告自白與事實相符，堪予採信，
      其施用第一、二級毒品之犯行均足以認定。又被告前於96
      年間因施用毒品案件，經臺灣臺北地法院以96年毒聲字第
      473號裁定觀察勒戒，因認無繼續施用毒品傾向，於97年2
      月1日執行完畢釋放出所，並經臺灣臺北地方檢察署檢察
      官以96年度毒偵字第1640號為不起訴處分確定，此後未有
      再受觀察、勒戒或強制戒治之處分執行等情，有本院被告
      前案紀錄表暨入出監資料在卷可佐（見本院卷第16至24頁
      ）。
（二）被告上開施用毒品行為後，毒品條例第20條、第23條於10
      9年1月15日修正公布，自同年7月15日施行，依同條例第3
      5條之1第1、2款規定，犯第10條之罪者，不論其行為係在
      新法施行生效前或施行生效後所為，均應依新法規定處理
      。被告本件施用第一、二級毒品之犯行，距前次觀察、勒
      戒執行完畢釋放日已逾3年，縱被告於此期間內有再犯施
      用毒品之犯行，揆諸上揭說明，仍應再予觀察、勒戒之機
      會。檢察官抗告意旨持過去之實務見解認應逕為實體判決
      云云，即無可採。至於被告以前開理由提出抗告，亦屬無
      據。
　五、又修正後之毒品條例第35條之1第2款規定：「審判中之案
      件，由法院或少年法院（地方法院少年法庭）依修正後規
      定處理；依修正後規定應為不起訴處分或不付審理之裁定
      者，法院或少年法院（地方法院少年法庭）應為免刑之判
      決或不付審理之裁定。」，並於立法說明謂：「若該等案
      件於修正施行前已繫屬於法院或少年法院（地方法院少年
      法庭）者，『為求程序之經濟，法院或少年法院（地方法
      院少年法庭）應依修正施行後之規定處理，即應依職權為
      觀察、勒戒或強制戒治之裁定』」，但個案究應適合「觀
      察、勒戒及強制戒治」，抑或給予「附命完成戒癮治療緩
      起訴處分」之機會，法院無從替代檢察官為上開合義務性
      之裁量處遇，倘認因屬審理中案件故而由法院依職權裁定
      ，此時僅有命施用毒品之被告進入機構內觀察勒戒或強制
      戒治一途，恐剝奪被告對循何種處遇方式戒癮一事陳述意
      見之機會，況該條亦未明定由法院「依職權」裁定觀察、
      勒戒，而程序經濟之保障未必優於被告程序主體地位之保
      障，則立法說明逾越法條文義徒以程序經濟作為法院「依
      職權」裁定觀察勒戒之依據，非無斟酌餘地。原審未待檢
      察官聲請，亦未說明理由即逕依職權裁定具有拘束人身自
      由性質之觀察、勒戒處分，尚有未洽。檢察官、被告之抗
      告意旨雖均未指摘及此，但原裁定既有上述可議之處，即
      無可維持，應由本院將原裁定撤銷，且因此部分自始未據
      檢察官聲請，故本院僅將原裁定撤銷，由原審法院為適法
      之處理，而不另為發回或任何諭知。
據上論斷，應依刑事訴訟法第413條前段，裁定如主文。
中　　華　　民　　國　　110 　年　　1 　　月　　18　　日
                  刑事第十四庭審判長法　官　黃斯偉
                              　　  法　官　許泰誠
                              　    法　官　程克琳
以上正本證明與原本無異。
不得再抗告。
                                    書記官　劉靜慧
中　　華　　民　　國　　110 　年　　1 　　月　　19　　日